臺灣臺北地方法院民事判決
108年度金字第36號
原      告  元大證券股份有限公司
            （原名：原元大寶來證券股份有限公司）

法定代理人  陳修偉  
訴訟代理人  王昭明律師
            楊靜榆律師
被      告  陳聰明  

兼
訴訟代理人  蔣寶夏  
上列當事人間請求損害賠償事件，本院於民國111年6月15日言詞
辯論終結，判決如下：
    主      文
一、被告應連帶給付原告新臺幣51,699,053元，及其中新臺幣51
    ,046,276元自民國108年3月22日起至清償日止，其中新臺幣
    652,777元自民國110年11月17日起至清償日止，按週年利率
    5％計算之利息。
二、訴訟費用由被告連帶負擔。
三、本判決第一項於原告以新臺幣17,233,000元為被告供擔保後
    ，得假執行。但被告如以新臺幣51,699,053元為原告預供擔
    保，得免為假執行。
    事實及理由
壹、程序方面：
一、原告之法定代理人原為賀鳴珩，嗣已變更為陳修緯，有公司
    變更登記表在卷可詳（見本院卷一第259-260頁），陳修偉
    具狀聲明承受訴訟（見本院卷一第255頁），與法相符，應
    予准許。
二、原告起訴時請求被告連帶給付新臺幣（下同）51,046,276元
    本息，嗣擴張訴之聲明，改為請求被告連帶給付51,699,053
    元本息（見本院卷二第161頁），依民事訴訟法第255條第1
    項第3款規定，應予准許。
三、被告雖以其等涉犯證券交易法案件仍在本院刑事庭以110年
    度金重訴字第1號審理中（下稱刑案）為由，聲請裁定停止
    訴訟（見本院卷二第215頁），但就被告有無違反證券交易
    法、有無侵權行為等節，本院仍可自行調查審認，並無裁定
    停止訴訟之必要。
貳、實體方面：
一、原告主張：
　㈠被告陳聰明、蔣寶夏為夫妻，於民國106年間向訴外人鍾宏嶽
    共同借用其向原告申辦之有價證券買賣帳戶（下稱鍾宏嶽元
    大帳戶），作為人頭，以炒作股票。嗣陳聰明、蔣寶夏為維
    持昇華娛樂傳播股份有限公司股票（上櫃股票代號4806，下
    稱昇華股票）價格及維護金主或特定券商利益，於缺乏資金
    下交易股票可能無法辦理交割付款亦不違反其本意之情況下
    ，竟共同基於不履行交割及意圖為自己不法所有之犯意聯絡
    ，於107年5月17日以鍾宏嶽元大帳戶委託買進昇華股票2,49
    5張，成交金額84,580,500元，經結算後應於同年月21日給
    付予原告交割款共84,592,266元，卻違約未為交割，原告墊
    付交割款、處分買進之昇華股票後，結算尚欠51,046,276元
    無法受償。此外，因鍾宏嶽業經申報違約，原告依證券商辦
    理有價證券買賣融資融券業務操作辦法第81條第3項規定，
    於108年4月17日處分鍾宏嶽元大帳戶中融資購入之悠克國際
    股份有限公司股票（上市股票代號：6131，現已更名為鈞泰
    國際股份有限公司，下稱悠克股票）共111張，償還融資欠
    款尚不足652,777元。上列損害金額共51,699,053元。
　㈡被告利用鍾宏嶽元大帳戶作為人頭買賣股票，且利用電子下
    單方式委託，使原告無法察覺非鍾宏嶽本人委託交易之異常
    情事，涉犯刑法第339條詐欺罪嫌，顯有背於善良風俗，且
    被告違約交割，共同違反證券交易法第155條第1項第1款規
    定，案經臺灣臺北地方檢察署檢察官以107年度偵字第11373
    號、第18524號、第21493號、108年度偵字第16316號、第18
    317號、軍偵字第48號提起公訴，現由本院刑事庭以110年度
    金重訴字第1號審理中。
　㈢爰依民法第184條第1項後段、第2項、民法第185條第1項規定
    ，請求被告連帶賠償損害51,699,053元本息。並聲明：⒈被
    告陳聰明、蔣寶夏應連帶給付原告51,699,053元，及其中51
    ,046,276元自起訴狀繕本送達被告之翌日起至清償日止，其
    中652,777元自110年11月17日起至清償日止，按年息5％計算
    之利息。⒉願供擔保，請准宣告假執行。
二、被告答辯：蔣寶夏先前以俗稱「五日借貸」之方式，長期委
    託永豐金證券買入、持有昇華股票，惟因昇華股票於107年5
    月17日突然被禁止辦理「五日借貸」，為免於同日即陷於違
    約交割，蔣寶夏始以鍾宏嶽元大帳戶買進該等自己以其他帳
    戶持有的昇華股票，以爭取時間，希望能在同年月21日籌得
    交割款，但最終因故無法籌得資金，蔣寶夏並非惡意違約交
    割。至於陳聰明自始並未參與蔣寶夏之投資，只是在違約交
    割之後代蔣寶夏與原告協商還款事宜而已。證券交易法第15
    5條並非保護他人之法律，且被告並無侵害原告之故意，原
    告請求被告賠償損害，並無理由。況且，被告已於107年5月
    28日、29日將悠克股票2,274張匯入鍾宏嶽元大帳戶內，本
    件請求應扣除該等悠克股票之價額等語，資為抗辯。並聲明
    ：㈠原告之訴及其假執行之聲請駁回。㈡如受不利判決，願供
    擔保，請准宣告免為假執行。
三、本院之判斷：
　㈠民法第184條第1項後段規定：「故意以背於善良風俗之方法
    ，加損害於他人者」，「負損害賠償責任」；第2項規定：
    「違反保護他人之法律，致生損害於他人者，負賠償責任」
    ；第185條第1項規定：「數人共同不法侵害他人之權利者，
    連帶負損害賠償責任」。證券交易法第155條第1項第1款規
    定：「對於在證券交易所上市之有價證券，不得有下列各款
    之行為：一、在集中交易市場委託買賣或申報買賣，業經成
    交而不履行交割，足以影響市場秩序。」上述證券交易法第
    155條之規定，目的在於保護證券市場交易秩序，從而維護
    投資人、證券商之權益，自屬保護他人之法律，此有最高法
    院93年度台上字第1445號、110年度台上字第105號民事判決
    意旨可據。
　㈡查鍾宏嶽於原告經紀部開立有價證券買賣帳戶，蔣寶夏借用
    鍾宏嶽元大帳戶，於107年5月17日電子下單買進昇華股票2,
    495張，應於同年5月21日給付交割款84,592,266元，惟未履
    行交割，業經原告先行墊付交割款及處分買進股票抵償等，
    致原告至今仍有51,046,276元無法受償，為兩造所不爭執（
    見本院卷一第272-273頁、卷二第201-202、204頁），堪予
    認定。
　㈢陳聰明之參與情節：
　　⒈據刑案起訴書記載，被告陳聰明、蔣寶夏夫妻自105年7月
      間起即已開始炒作悠克股票，於106年7月間開始以鍾宏嶽
      等人頭帳戶進一步大量買入悠克股票，入主悠克公司，並
      指派訴外人丁揚修出任悠克公司董事長兼總經理、指派訴
      外人王哲鴻擔任悠克公司董事兼副總經理，掌管該公司投
      資部。自同年8月起，陳聰明挪用悠克公司資金，指示王
      哲鴻以鍾宏嶽等人頭帳戶開始炒作昇華及其他股票，之後
      更改由陳聰明、蔣寶夏從長安東路的辦公處所，透過遠端
      連線直接下單操作（見本院卷一第369-407頁），此與證
      人丁揚修、王哲鴻於刑案調詢、偵訊所指相符（見本院卷
      二第416-417、420-421、442、450、585-597、617-618頁
      ）。
　　⒉證人鍾昀達（鍾宏嶽之子，另一證券帳戶人頭）亦於刑案
      調詢中供陳：其於106年10月至11月間曾協助陳聰明、蔣
      寶夏跑銀行，當時前往蔣寶夏在長安東路的辦公處所，裡
      面有一間操盤室，陳聰明、蔣寶夏會在裡面指示員工「惠
      琳」下單買賣股票，印象中有聽到昇華、悠克等股票，之
      後蔣寶夏會將存摺、印章、銀行傳票交給鍾昀達去跑銀行
      ，將現金存入帳戶或辦理轉帳等情（見本院卷二第40-49
      頁）。據此可知，陳聰明、蔣寶夏本來就有利用人頭帳戶
      長期炒作悠克股票、昇華股票。蔣寶夏於107年5月17日以
      鍾宏嶽帳戶買進昇華股票，顯然是為了配合陳聰明的炒作
      計畫。
　　⒊證人鍾宏嶽於調詢、偵訊中雖供陳：他自己、妻子許宜蕙
      、兒子鍾昀達、鍾富丞的證券帳戶「都是蔣寶夏跟我借的
      」，「都是蔣寶夏自己使用網路下單及電腦轉帳」，「我
      沒有看過陳聰明使用電腦交易股票」，「在我認知裡面都
      是蔣寶夏出面」（見本院卷二第6-9、20-21頁），可見確
      實是蔣寶夏出面與鍾宏嶽洽借證券帳戶，並操作網路下單
      程式。但涉及陳聰明的參與情節時，鍾宏嶽一開始回答：
      「他們後面如何分工我不清楚」、「我不知道，他們夫妻
      像神雕俠侶，整天在一起，不曾單獨出現，所以我不知道
      他們的關係。」（見本院卷二第10-11頁），其實並不能
      排除陳聰明參與的可能，後來鍾宏嶽更明確說明：「陳聰
      明當然知道（蔣寶夏來向鍾宏嶽借帳戶一事），他們夫妻
      是一起來的」（見本院卷二第59頁），可見蔣寶夏並不是
      獨自借用鍾宏嶽的證券帳戶，陳聰明確實知悉。至於證人
      許宜蕙供陳：是蔣寶夏出面洽借證券帳戶，但並不清楚陳
      聰明是否知情、有無參與等語（見本院卷二第32-39頁）
      ，只是因為許宜蕙不知內情而已，並不足以證明陳聰明之
      清白。
　　⒋蔣寶夏於刑案調詢中供陳：「悠克公司及悠準公司交易昇
      華公司股票，是因為當時悠克公司要轉型成文創產業，所
      以要取得昇華公司董監席次，但因為昇華的股票沒有量，
      所以只好先用我控制的戶頭慢慢吸收籌碼，再轉賣給悠克
      公司及悠準公司，再取得昇華公司的董監席次。」（見本
      院卷二第354頁），可見被告購買昇華股票，並非偶然為
      之，而是與入主悠克公司等相互連貫的炒作計畫。至於蔣
      寶夏雖然屢屢供稱陳聰明只是「陪我去」，「沒有參與」
      （見本院卷二第354頁等），顯與前述事證不符，可見蔣
      寶夏只是為了袒護陳聰明，將所有責任攬在自己身上，以
      便幫陳聰明脫罪，此部分供述不可採信。
　　⒌又查，陳聰明於107年5月21日違約交割後，曾多次(單獨或
      偕同鍾宏嶽) 前往原告經紀部協商處理系爭違約事宜，此
      為兩造所不爭執（見本院卷一第272-273頁），可見陳聰
      明介入甚深，自始即為幕後主使。被告辯稱：陳聰明只是
      基於夫妻情誼，欲與蔣寶夏共渡難關云云（見本院卷二第
      203-204頁），顯屬卸責之詞，不可採信。
　　⒍據此，蔣寶夏出面向鍾宏嶽洽借其向原告申辦之證券帳戶
      ，是為了配合陳聰明入主悠克公司、炒作昇華股票之計畫
      ，陳聰明不僅明知，且有利用鍾宏嶽帳戶作為人頭炒作股
      票。
　㈣被告之故意、行為違法性：
　　⒈按所謂故意，包括明知並有意使其發生之情形（即直接故
      意），以及預見其發生而其發生並不違背其本意之情形（
      即間接故意），此有最高法院104年度台上字第1789號民
      事判決意旨可據。
　　⒉一般俗稱的「五日借貸」、「T+5借款」，是客戶委託證券
      商買入股票後，以所購買股票為擔保，向證券商借款以支
      應買入價金，並約定一定之融通期限（在成交日次二營業
      日至次五營業日之間，一般多以成交日次三營業日、即俗
      稱「T+3」為期限），客戶則於融通期限屆滿前賣出原買
      進證券，以賣得價金償還所借款項，此參證券商辦理證券
      業務借貸款項操作辦法第13條至第15條規定即明。
　　⒊查蔣寶夏前於107年5月15日以鍾富丞永豐金證券帳戶買入
      昇華股票204張（每股成交價37元，共7,548,000元）、欣
      厚-KY 126張（代號4924，每股成交價8.69元，共1,094,9
      40元），加計手續費等，應付8,638,378元，蔣寶夏並向
      永豐金申辦「五日借貸」，融通8,638,378元，最後賣出
      期限為同年5月17日（即「T+3」），有永豐金證券借貸款
      項申請書在卷可查（見本院卷二第227頁）。惟昇華股票
      業經櫃買中心於107年5月16日以證櫃監字第10702005791
      號公告自同年月18日起暫停融資融券交易（見本院卷一第
      35頁），被告亦自承：永豐金證券人員於107年5月16日晚
      間致電蔣寶夏，告知該公司從同月17日起不再受理以「五
      日借貸」方式買進昇華股票等語（見本院卷二第207頁）
      ，可見被告在107年5月16日已知悉將來買進昇華股票不能
      再辦理融資，必須備妥交割款。
　　⒋然而，被告竟聲稱：因為上述委託永豐金證券買進的昇華
      股票即將到達最後賣出期限，而當時昇華股票成交量甚低
      ，蔣寶夏只能透過鍾宏嶽的元大帳戶先行買進承接，以避
      免在107年5月17日就淪為違約交割云云（見本院卷二第20
      8頁），可見被告在當時的資力已生破綻，無力清償價金
      ，必須藉由相對成交來拖延。相對於此，被告於同年月17
      日以鍾宏嶽元大帳戶買入的昇華股票多達2,495張，成交
      金額高達84,580,500元。被告早已預見自己無力負擔，竟
      不顧交割之難度而強行買入，確有違約交割的不確定故意
      。
　　⒌況且，觀諸被告所提出之永豐金證券借貸款項申請書，被
      告於107年5月15日以鍾富丞永豐金帳戶下單買進、並辦理
      「五日借貸」的昇華股票只有204張，這批股票最後賣出
      期限為同年月17日（見本院卷二第227頁）。但是，被告
      同日以鍾宏嶽元大帳戶買入的昇華股票卻高達2,495張，
      占昇華當日成交量4,442張之56.17％，有昇華當日主力進
      出明細、櫃買中心昇華個股日成交資訊在卷可詳（見本院
      卷一第167頁、卷二第645頁）；被告並自承另以許宜蕙、
      鍾昀達、鍾富丞統一證券帳戶買進昇華股票共1,311張（
      見本院卷二第208頁），此亦占昇華當日成交量之29.51％
      ，則被告當日以人頭帳戶大舉買進昇華股票3,806張，占
      當日昇華成交量85.68％，其交易占比巨大，顯然足以影響
      市場秩序。據此可見，被告於107年5月17日下單買進昇華
      股票，並不只是吸收上述「五日借貸」到期的204張而已
      ，更有炒作股價的意圖。
　　⒍被告既然長期透過「五日借貸」的方式，「透過循環買進
      來長期持有」昇華股票，「不斷的買進賣出」，業據蔣寶
      夏調詢中供述明白（見本院卷二第232、234頁），可見被
      告長期以來都是反覆利用各個人頭帳戶循環買賣昇華股票
      ，並利用各券商給予「五日借貸」融通期限的時間差，不
      斷的以賣價抵銷買價，實際上從未真正全額繳足價金，藉
      由此種高風險槓桿的交易手法，以極少的資金換取不成比
      例的持股。被告以此辯稱自己有相當資力、籌資能力（見
      本院卷二第208頁），顯屬無稽。
　　⒎至於蔣寶夏雖辯稱其曾於107年5月17日大舉買進昇華股票
      之後，四處向其他金主借款，並以鍾宏嶽偵訊供述為證，
      但鍾宏嶽只是在被告大舉買進之後，經原告通知繳款，心
      生不安，聯絡蔣寶夏時，聽到「在電話中，蔣寶夏一直很
      緊張，他說他會想辦法籌錢」，並將蔣寶夏的說詞轉述予
      檢調而已（見本院卷二第221頁），這終究只是蔣寶夏的
      片面之詞。況且，被告在大舉下單買進昇華股票之後，才
      開始向金主借款籌錢，更可見被告在下單時根本沒有準備
      好相應的資金，也沒有預備好融資的來源，非常不負責任
      。
　　⒏至於被告雖曾於107年5月28日、29日將悠克股票2,274張匯
      入鍾宏嶽元大帳戶，有客戶庫存明細表在卷可詳（見本院
      卷二第217頁），但這只是被告善後的作為。況且，悠克
      股票早在107年5月18日就已經停止交易，有證交所107年5
      月16日臺證上一字第10718022892號公告在卷可詳（見本
      院卷一第41頁），經拍賣變現也不足以抵償原告之損害（
      詳後），不足以證明被告於107年5月17日交易當時確實具
      有相當資力、無違約交割之意圖。
　　⒐據此，被告確有違約交割之不確定故意，且其違約規模巨
      大，足以影響市場秩序。
　㈤被告陳聰明於刑案調詢中自承：「我在和旺事件之後，證券
    帳戶就不能用了，所以都是用其他人的證券帳戶來下單買賣
    股票。」（見本院卷二第254頁）。蔣寶夏也在刑案調詢中
    自承：「提領現金，應該是要製造資金斷點，保護借我戶頭
    的人及金主，畢竟我及陳聰明是比較敏感的人，之前有何旺
    的案子，希望不要拖累到朋友及金主」（見本院卷二第332
    頁）。據此，被告明知自己因為前案而被列為拒絕往來戶，
    為了避免追查，才借用鍾宏嶽元大帳戶等作為人頭，以避免
    追索，目的在於規避法律責任，顯然違背善良風俗。
　㈥據此，原告依民法第184條第1項後段、第2項、民法第185條
    第1項規定，請求被告連帶賠償損害，確屬有據。
　㈦損害金額：
　　⒈被告於107年5月17日以鍾宏嶽元大帳戶委託買進昇華股票2
      ,495張，成交金額84,580,500元，經結算後應於同年月21
      日給付予原告交割款共84,592,266元，卻違約未為交割，
      原告墊付交割款、處分買進之昇華股票後，獲取33,692,4
      53元，尚有51,046,276元無法受償等情，為兩造所不爭執
      （見本院卷一第272頁），且有客戶交易明細表、原告買
      賣報告書暨交割憑單、處分款不足通知函、處分股票成交
      通知單、信用交易追繳差價明細表、免辦交割帳戶款券劃
      撥資料單、信用非交易各類申請書在卷可查（見本院卷一
      第37、169-180頁），堪予採信。此部分是被告違約交割
      所直接造成的損害，堪予認定。
　　⒉被告雖曾將悠克股票2,274張匯入鍾宏嶽元大帳戶內，被告主張應以之抵償原告之損害。但是，本院107年度重訴字第1003號民事確定判決原已判命：鍾宏嶽應給付原告56,966,911元，及自107年6月22日起至清償日止，按年息5％計算之利息（見本院卷二第181-193頁）。原告執該前案判決，聲請強制執行，該批悠克股票經本院以108年度司執字第41295號拍賣，價金僅有4,067,748元，原告僅分得其中2,418,095元，有債權人分配金額彙總表在卷可查（見本院卷二第578頁）。依照民法第323條規定，該筆分配款應先抵充費用、利息。上述拍賣所得價款，只夠抵充執行費用456,036元、自107年6月22日至108年2月27日共456日之利息1,962,059元，有原告所提出之利息試算表為證（見本院卷二第179頁），可見上述悠克股票之拍賣價款並不足以抵充本金，未能填補原告所受損害。上述事證已經明確，被告另聲請命原告提出鍾宏嶽元大帳戶之交易明細、出售悠克股票之相關資料云云（見本院卷二第215頁），均無調查必要。
　　⒊至被告雖稱：原告上述主張之金額中，包含其處分鍾宏嶽名下融資股票所受損害146,909元，與違約交割無因果關係云云。然而，上述處分，是因被告利用鍾宏嶽元大帳戶違約交割，原告依證券商辦理有價證券買賣融資融券業務操作辦法第80條、第81條第3項規定，必須辦理處分，處分時其價差損害自與被告之侵權行為有因果關係，應由被告負責賠償。
　　⒋此外，因鍾宏嶽業經申報違約，原告依證券商辦理有價證
      券買賣融資融券業務操作辦法第80條、第81條第3項規定
      ，於108年4月17日處分鍾宏嶽元大帳戶中融資購入之悠克
      股票111張，償還融資欠款尚不足652,777元，有本院109
      年度司促字第3254號支付命令卷內之處分不足款補繳通知
      函在卷可詳（見本院卷二第660頁）。此項金額也是因為
      被告違約交割，原告依法必須辦理處分所造成的價差損失
      ，與被告之行為有因果關係。被告應予賠償。
　　⒌據此，本件被告應賠償之金額為51,699,053元（51,046,27
      6+652,777＝51,699,053）。
　㈧本件侵權行為損害賠償，屬於無確定期限之給付。原告請求
    被告就上述51,046,276元部分自起訴狀繕本送達翌日即108
    年3月22日起（見本院卷一第187、189頁），就其餘652,777
    元自擴張訴之聲明翌日即110年11月17日起（見本院卷二第1
    61頁）至清償日止，按週年利率5％計付遲延利息，合於民法
    第229條第2項、第233條第1項、第203條規定，核屬有據。
四、綜上所述，原告依民法第184條第1項後段、第2項、第185條
    第1項規定，請求被告連帶給付51,699,053元，及其中51,04
    6,276元自108年3月22日起至清償日止，其中652,777元自11
    0年11月17日起至清償日止，按週年利率5％計算之利息，為
    有理由，應予准許。
五、兩造均陳明願供擔保，聲請宣告准予、免為假執行，核無不
    合，爰分別酌定相當之擔保金額宣告之。
六、本件事證已臻明確，兩造其餘主張、攻擊防禦方法及所提證
    據，經審酌後認於本件判決結果不生影響，爰不逐一論駁，
    併此敘明。
七、據上論結，本件原告之訴為有理由，依民事訴訟法第85條第
    2項、第390條第2項、第392條第2項，判決如主文。
中　　華　　民　　國　　111 　年　　7 　　月　　13　　日
                  民事第三庭  審判長法　官　方祥鴻
　　　　　　　　　　　　　　　　　　法　官　林瑋桓
　　　　　　　　　　　　　　　　　　法　官　王沛元
以上正本係照原本作成。
如對本判決上訴，須於判決送達後20日內向本院提出上訴狀。如
委任律師提起上訴者，應一併繳納上訴審裁判費。
中　　華　　民　　國　　111 　年　　7 　　月　　13　　日
                                    書記官  顏莉妹